臺灣嘉義地方法院刑事判決
111年度訴字第499號
公  訴  人  臺灣嘉義地方檢察署檢察官
被      告  吳元益


            黃柏翰




            阮姿瑜


            蔡雨婕




            張稚瑄



上列被告等因妨害秩序等案件，經檢察官提起公訴（111年度少
連偵字第23號），被告於本院準備程序中，就被訴事實為有罪之
陳述，經本院裁定改依簡式審判程序審理，判決如下：
    主  文
一、丙○○成年人與少年犯攜帶兇器在公共場所聚集三人以上首謀
    及下手實施強暴罪，處有期徒刑捌月。緩刑貳年，並應於緩
    刑期間付保護管束，以及接受臺灣嘉義地方檢察署舉辦之法
    治教育課程貳拾小時。
二、己○○成年人與少年犯攜帶兇器在公共場所聚集三人以上下手
    實施強暴罪，處有期徒刑柒月。緩刑貳年，並應於緩刑期間
    付保護管束，以及接受臺灣嘉義地方檢察署舉辦之法治教育
    課程貳拾小時。
三、甲○○成年人與少年犯攜帶兇器在公共場所聚集三人以上下手
    實施強暴罪，處有期徒刑柒月。緩刑貳年，並應於緩刑期間
    付保護管束，以及接受臺灣嘉義地方檢察署舉辦之法治教育
    課程貳拾小時。
四、丁○○成年人與少年共同犯傷害罪，處有期徒刑參月，如易科
    罰金，以新臺幣壹仟元折算壹日。緩刑貳年，並應於緩刑期
    間付保護管束，以及接受臺灣嘉義地方檢察署舉辦之法治教
    育課程貳拾小時。
五、戊○○共同犯傷害罪，處拘役肆拾日，如易科罰金，以新臺幣
    壹仟元折算壹日。緩刑貳年，並應於緩刑期間付保護管束，
    以及接受臺灣嘉義地方檢察署舉辦之法治教育課程貳拾小時
    。　　　　　　　
    犯 罪 事 實
一、丙○○、丁○○為夫妻。緣丁○○與乙○○相處後自認遭到對方性侵
    害，丙○○知悉後氣憤難平，因而萌生糾眾教訓乙○○之念，遂
    於民國110年9月28日下午4時許，與丁○○一起前去友人己○○
    位在嘉義縣○○鄉○○街00○0號居所，與己○○商議教訓乙○○之計
    。適甲○○、戊○○及少年張○智、林○屹、江○泉、葉○薈等人（
    少年之年籍姓名均詳卷）亦聚集在己○○住處聊天，聽聞丙○○
    述說妻子遭性侵之原委後，同感憤慨，紛紛表態願意陪同丙○○、丁○○前去乙○○住處對其討回公道。丙○○乃邀集丁○○、己○○
　　、甲○○、戊○○及少年張○智、林○屹、江○泉、葉○薈等人，自
    上址出發前往乙○○位在嘉義市○○街00巷00號之住處。不料其
    等於同日下午5時許陸續抵達後，發現乙○○外出而無法當面
    質問，丙○○等一行人遂轉往附近之全家超商討論後續事宜，
    其後決定由丁○○透過通訊軟體對乙○○下最後通牒，命其儘速
    出面處理，否則將報警提告，丙○○同時指示眾人等乙○○出現
    後，立即以強暴方式將其押上丙○○乘坐之車號0000-00號自
    用小客車（下稱A車），再前往偏僻處所質問及施以毆打，
    以免引人注目。謀議既定，丙○○即基於意圖供行使之用而攜
    帶兇器在公共場所，聚集三人以上首謀及下手施強暴之犯意
    ；己○○、甲○○、少年張○智、江○泉、葉○薈則共同基於意圖
    供行使之用而攜帶兇器在公共場所，聚集三人以上下手施強
    暴之犯意聯絡；丁○○、戊○○及少年林○屹則共同基於意圖供
    行使之用攜帶兇器在公共場所聚集3人以上施強暴助勢之犯
    意聯絡；上開全部之人另共同基於剝奪他人行動自由及傷害
    之犯意聯絡，於同日下午6時50分許，再度返回乙○○住處前
    時，見乙○○已站在路邊等候，丙○○等人遂將其等駕駛之A車
    及騎乘之機車停放在巷弄中央佔據整個巷弄通道，丙○○隨即
    下車當眾質問乙○○是否性侵丁○○，乙○○否認後，丙○○、己○○
    、少年張○智、江○泉便上前拉扯乙○○要將其強押上A車，因
    乙○○反抗不從，江○泉乃持質地堅硬、可供兇器使用之安全
    帽（未扣案）揮擊乙○○頭部，丙○○、甲○○、少年葉○薈亦以
    徒手毆打乙○○欲逼其就範，丁○○、戊○○及少年林○屹則給予
    前述下手實施之人精神上或心理上之鼓舞及支援而在場助勢
    ，眾人即以上述強暴方式造成公眾或他人恐懼不安，危害人
    民安寧及公共秩序。乙○○因遭丙○○等人輪番毆打及推擠拉扯
    ，致其頭部、頸部及右手多處受有挫擦傷。嗣乙○○趁隙逃回
    住處車庫報警，丙○○等人要將其押離現場之計畫始未得逞。
二、案經乙○○訴由嘉義市政府警察局第一分局報告臺灣嘉義地方
    檢察署檢察官偵查起訴。　　
    理  由
一、認定犯罪事實所憑之證據及理由：
    上揭犯罪事實，業據被告丙○○、丁○○、己○○、甲○○、戊○○於
    本院審理程序中均坦承不諱，並有下列證據可為佐證，足認
    被告之自白與事實相符，本案事證明確，被告5人犯行均堪
    認定：
（一）供述證據：
     1.證人張○智於警詢之證述（警0000000000號卷第30頁-31
       頁反面）。
     2.證人林○屹於警詢之證述(警0000000000號卷第33頁-36頁
       ) 。
     3.證人即告訴人乙○○於警詢之證述(警0000000000號卷第39
       頁-42頁)。
（二）非供述證據：
     1.110年9月28日現場監視器影像翻拍照片6張(警000000000
       9號卷第61頁-62頁)
     2.臺中榮民總醫院嘉義分院診斷證明書(警0000000000號卷
       第63頁)。　　
　   3.本院勘驗現場監視器光碟之筆錄及截圖畫面（本院卷第1
       15-149頁）。
二、論罪科刑：
（一）論罪：
　　1.刑法第150條罪名之說明：
　　①109年1月17日新修正施行之刑法第150條修法理由略以：「
      本罪重在安寧秩序之維持，若其聚眾施強暴脅迫之目的在
      犯他罪，固得依他罪處罰，若行為人就本罪之構成要件行
      為有所認識而仍為本罪構成要件之行為，自仍應構成本罪
      ，予以處罰」等語。由此可知，刑法第150條公然聚眾妨
      害秩序罪之成立，以行為人在實行構成要件行為時，須對
      於構成要件有所認識，則除行為人須有在公共場所或公眾
      得出入之場所聚集三人以上施強暴脅迫之行為外，於聚集
      時即須對將實施強暴脅迫有所認識，方足構成本罪。如行
      為人原非為實施強暴脅迫之目的而同在一處，亦即行為人
      聚集時並無妨害秩序之認識或容任其發生之意，僅因偶然
      、突發之原因，而引發三人以上同時在場實施強暴脅迫行
      為，即與刑法第150條第1項規定處罰之妨害秩序罪之構成
      要件不符。經查，本件被告丙○○約集其餘被告及少年去尋
      找告訴人，目的即在為被告丁○○遭到性侵一事「討公道」
      ，而其等均知悉告訴人住處外之巷弄為公眾得出入場所，
      倘於該處聚眾而跟告訴人發生肢體衝突，顯足以造成公眾
      或他人恐懼不安，足認被告一行人找到告訴人時，已有對
      妨害秩序之認識及故意甚明，雖然其等最終計畫是要將告
      訴人押到偏僻處所毆打，但仍不妨害刑法第150條聚眾施
      強暴脅迫罪之成立，合先敘明。　　　
　　②按刑法上所謂「首謀」，係指犯罪之行為主體為多數人，
      其中首倡謀議，而處於得依其意思，策劃、支配團體犯罪
      行為之地位者而言（最高法院103年度台上字第1904號判
      決意旨參照）。本件被告丙○○於審理時自承：我知道妻子
      遭到告訴人性侵害時，就提議要去找被告己○○，到被告己○○住處也是我說要去教訓告訴人，後來找不到告訴人，我
      們在附近超商商討時，是我決定待會要將告訴人押上車，
      帶去沒人的地方教訓等語（本院卷第76-77頁）。足認被
      告丙○○於本次衝突中係處於首倡謀議，而得依其等意思策
      劃、支配本件實施強暴之「首謀」地位，自應成立在公眾
      得出入之場所聚集三人以上施強暴行為之「首謀」犯行。
      　
　　③又刑法第150條第2項規定：「犯前項之罪，而有下列情形
      之一者，得加重其刑至二分之一：㈠意圖供行使之用而攜
      帶兇器或其他危險物品犯之。（下略）」。此規定係就犯
      罪類型變更之個別犯罪行為予以加重，當屬刑法分則加重
      之性質而成為另一獨立之罪。而所謂「兇器」，其種類並
      無限制，凡客觀上足對人之生命、身體、安全構成威脅，
      具有危險性之器具均屬之。本案少年江○泉持安全帽多次
      揮擊告訴人頭部致其受傷，足證安全帽自屬兇器無疑。而
      案發時除被告丙○○、己○○是搭乘A車抵達外，其餘之人均
      是騎乘機車前往，故被告等人對少年江○泉有攜帶安全帽
      ，並作為武器多次毆打告訴人均知之甚詳，甚至在少年江
      ○泉拿安全帽揮打時，被告等人同時以徒手攻擊告訴人，
      其等對於少年江○泉「意圖供行使之用而攜帶兇器」乙節
      ，顯然具有犯意聯絡。本件被告丙○○等人本質上為共同正
      犯，只因刑法第150條第1項分別針對「首謀」、「下手實
      施」、「在場助勢」此3種態樣作出不同刑罰規定，各類
      型並不會成立共同正犯。惟刑法第150條第2項並無將加重
      條件排除在共同正犯之外的意思，且如聚集三人以上在公
      眾得出入之場所施暴時，無論是「首謀」、「下手實施」
      或「在場助勢」之人何人攜帶兇器，均可能使整體產生之
      危險，因相互利用兇器之可能性增高。是本案應認全體被
      告均已符合刑法第150條第2項之加重要件。
　　2.被告所犯之罪：　
    ①核被告丙○○所為，係犯刑法第150條第2項第1 款、第1項後
      段之意圖供行使之用而攜帶兇器在公共場所聚集3人以上
      首謀及下手實施強暴罪，以及同法第277條第1項傷害罪、
      同法第302條第3項、第1項之剝奪他人行動自由未遂罪。
      起訴意旨漏論被告丙○○就刑法第150條尚有「首謀」情形
      ，雖非妥適，但因刑法第150條第1項將「首謀」及「下手
      實施」並列且科處相同法定刑，足認兩者間並不存在特別
      關係或吸收關係。故行為人同時兼有上開兩種情形時，因
      妨害秩序行為祇有一個，仍祇成立一罪，不能認為法律競
      合或想像競合，但判決主文應將被告所犯兩種情形揭明。
      此與刑法加重竊盜罪同時兼具數款加重條件時，雖認定一
      罪，仍應將各加重情形敘明之旨趣相同（最高法院69年台
      上字第3945號判決意旨參照）。是以，因起訴之法條與論
      罪法條相同，僅行為態樣是否同時兼有「首謀」及「下手
      實施」，本院自毋庸變更起訴法條，附此敘明。
　  ②核被告己○○、甲○○所為，均係犯刑法第150條第2項第1 款
      、第1項後段之意圖供行使之用而攜帶兇器在公共場所聚
      集3人以上下手實施強暴罪，以及同法第277條第1項傷害
      罪、同法第302條第3項、第1項之剝奪他人行動自由未遂
      罪。
　　③核被告丁○○、戊○○所為，均係犯刑法第150條第2項第1款、
      第1項前段之意圖供行使之用而攜帶兇器在公共場所聚集3
      人以上施強暴助勢罪，以及同法第277條第1項傷害罪、同
      法第302條第3項、第1項之剝奪他人行動自由未遂罪。起
      訴意旨原認被告丁○○所為妨害秩序罪部分，係犯
　　　刑法第150條第1項後段之「下手實施」強暴罪，尚有未合
      ，惟公訴檢察官已當庭更正起訴法條為同條項前段施強暴
      「助勢」罪（本院卷第74頁），因2 罪基本社會事實同一
      ，本院自毋庸再依刑事訴訟法第300 條之規定變更起訴法
      條，併予敘明。
　　④起訴意旨認被告丙○○、己○○、甲○○、丁○○、戊○○有關妨害
      秩序罪部分，係犯刑法第150條第1項之罪，漏未斟酌被告
      等人有同法第2項「意圖供行使之用而攜帶兇器」之情形
      ，容有未洽，因起訴之基本社會事實同一，爰依法變更起
      訴法條，並當庭告知被告（本院卷第75頁），使其等得提
      出辯解及行使防禦權，以符合正當法律程序之要求。
（二）共同正犯：　
　　1.按共犯在學理上，有「任意共犯」與「必要共犯」之分，
      前者指一般原得由一人單獨完成犯罪而由二人以上共同實
      施之情形，當然有刑法總則共犯規定之適用；後者係指須
      有二人以上之參與實施始能成立之犯罪而言。且「必要共
      犯」依犯罪之性質，尚可分為「聚合犯」與「對向犯」，
      其二人以上朝同一目標共同參與犯罪之實施者，謂之「聚
      合犯」，如刑法分則之公然聚眾施強暴、脅迫罪、參與犯
      罪結社罪、輪姦罪等，因其本質上即屬共同正犯，故除法
      律依其首謀、下手實施或在場助勢等參與犯罪程度之不同
      ，而異其刑罰之規定時，各參與不同程度犯罪行為者之間
      ，不能適用刑法總則共犯之規定外，其餘均應引用刑法第
      28條共同正犯之規定（最高法院81年台非字第233號判例
      意旨參照）。準此，本案共犯關係說明如下：　
　  ①本案被告丙○○等5人及少年張○智、江○泉、葉○薈、林○屹就
      毆打告訴人並試圖將其強押上車，而涉有傷害及妨害自由
      犯行間，有犯意聯絡及行為分擔，均應論以共同正犯。
　  ②被告丙○○、己○○、甲○○及少年張○智、江○泉就意圖供行使
      之用而攜帶兇器在公共場所聚集3人以上「下手實施」強
      暴罪部分，有犯意聯絡及行為分擔，均應論以共同正犯。
　  ③被告丁○○、戊○○及少年林○屹就意圖供行使之用而攜帶兇器
      在公共場所聚集3人以上施強暴「助勢」罪部分，有犯意
      聯絡及行為分擔，均應論以共同正犯。
（三）想像競合犯：　　　
　　　依被告等人整體行為觀之，其等目的在於對告訴人討回公
      道而為上開犯行，有一行為觸犯數罪名之情形，為想像競
      合犯。是以，被告丙○○應從一重論以刑法第150條第2項第
      1 款、第1項後段之意圖供行使之用而攜帶兇器在公共場
      所聚集3人以上首謀及下手實施強暴罪；被告己○○、甲○○
      均應從一重論以刑法第150條第2項第1 款、第1項後段之
      意圖供行使之用而攜帶兇器在公共場所聚集3人以上下手
      實施強暴罪；被告丁○○、戊○○均應從一重論以刑法第277
      條第1項之傷害罪。又刑法條文有「結夥三人以上」者，
      其主文之記載並無加列「共同」之必要（最高法院79年度
      台上字第4231號判決意旨參照），是刑法第150條以「聚
      集三人以上」為構成要件，應為相同解釋，附此敘明。
（四）刑之加重與否之說明：
　  1.按犯刑法第150條第1項之在公共場所聚集三人以上實施強
      暴罪，而有下列情形之一者，「得」加重其刑至二分之一
      ：㈠意圖供行使之用而攜帶兇器或其他危險物品犯之，刑
      法第150條第2項第1款定有明文。由上述規定可知，此為
      得加重條件，並非絕對應加重條件，是以，法院應依個案
      具體情狀，考量當時客觀環境、犯罪情節及危險影響程度
      、被告涉案程度等事項，綜合權衡是否有加重其刑之必要
      性。本院審酌全案起因於告訴人涉嫌對被告丁○○性侵害，
      被告丙○○為了替妻子討回公道方聚集眾人尋釁，再衡諸被
      告等人所為固漠視國家禁制之規定，並影響社會治安與公
      共秩序，然其等犯罪時間不到10分鐘，影響公眾安寧程度
      不高，且犯罪目的單一、參與對象特定，並無持續增加等
      難以控制之情，所生危害程度未實際擴及告訴人以外之人
      傷亡或財產損害，參酌拿兇器即安全帽毆擊告訴人之人係
      少年江○泉，被告等人是因共犯關係才需共同負責，此部
      分參與犯罪程度較為輕微。是本院綜合上情，認未加重前
      之法定刑即足以評價被告等人上開犯行，尚無加重其刑之
      必要，併予敘明。　　　
　　2.按成年人教唆、幫助或利用兒童及少年犯罪或與之共同實
      施犯罪或故意對其犯罪者，加重其刑至2分之1 ，兒童及
      少年福利與權益保障法第112 條第1 項定有明文。經查，
      被告丙○○、己○○、甲○○、丁○○於行為時為已滿20歲之成年
      人，而少年張○智等人行為時均係未滿18歲之少年，有其
      等姓名年籍資料附卷可考，被告4人與少年張○智等人共同
      實行本件妨害秩序等犯行，均應依前開規定加重其刑。至
      被告戊○○係91年3月24日生，案發時為未滿20歲之未成年
      人，故無前揭條文之適用，併此指明。　　
（五）量刑：爰以行為人之責任為基礎，審酌被告丁○○自認受到
      告訴人性侵害而將上情告知配偶即被告丙○○，被告丙○○在
      盛怒下而邀約被告己○○、甲○○、戊○○及其餘少年張○智等
      人一同前往教訓告訴人，其等手法固非法之所許，但犯罪
      動機尚屬情有可原。參酌被告丙○○對本案係居於主導之首
      謀地位，並在犯罪計畫實施時拉扯告訴人欲將其押上車；
      而被告己○○、甲○○則是配合被告丙○○指令共同拉扯告訴人
      ，期間還以徒手毆打欲逼其就範之犯罪參與程度；至被告
      丁○○則是聯繫告訴人到場，並與被告戊○○於眾人毆打及強
      拉告訴人時在場觀看及助勢，犯罪情節較為輕微。斟酌被
      告等人所為不但造成告訴人受有頭部、頸部及右手多處挫
      擦傷，也堵塞整個巷弄通道，破壞社區安寧環境，增長社
      會暴戾氣氛，誠值非難。惟念及被告等人犯後均坦承犯行
      ，態度尚可，本件犯罪時間不長，其等於告訴人脫困逃離
      後，並未追趕隨即離去，使侵害告訴人法益之損害不至擴
      大，酌以案發後僅有被告丙○○私下與告訴人達成和解，但
      告訴人對各被告之刑度均無意見（本院卷第102、110頁）
      ，兼衡被告等人均無前科之素行，及被告丙○○自述大學肄
      業之智識程度、已婚育有1子、從事物流業、月薪約新臺
      幣（下同）3 萬元之家庭經濟狀況；被告己○○自述高職畢
      業之智識程度、未婚無子、擔任磁磚師傅、月薪約2萬5,0
      00元之家庭經濟狀況；被告丁○○自述高中畢業之智識程度
      、已婚育有1子、從事物流業、月薪約3萬元之家庭經濟狀
      況；被告甲○○自述高職畢業之智識程度、未婚無子、從事
      網路團購、月薪約2萬6,000元至2萬8,000元之家庭經濟狀
      況；被告戊○○自述高職肄業之智識程度、未婚懷孕中、無
      業、生活仰賴父親之家庭經濟狀況（本院卷第111-112 頁
      ）等一切情狀，分別量處如主文所示之刑，並就得易科罰
      金部分，併諭知易科罰金之折算標準，以示懲儆。
（六）緩刑：被告丙○○、己○○、丁○○、甲○○、戊○○之前均未曾因
      故意犯罪受有期徒刑以上刑之宣告，此有臺灣高等法院被
      告前案紀錄表在卷可稽。本院姑念被告等人是認為告訴人
      涉嫌對被告丁○○性侵害，在丁○○配偶即被告丙○○號召下眾
      人才前去教訓告訴人，思慮雖有欠周，但其等年紀尚輕，
      且犯後均已坦承犯行，知所悔悟，經此偵查、審判程序之
      教訓，自當知所警惕，對於日後解決紛爭之方式當更為謹
      慎，應無再犯之虞。參以被告丙○○私下已與告訴人達成和
      解，告訴人亦同意給予被告等人緩刑宣告（本院卷第102
      、110頁）。是本院衡酌上情，認本案對全部被告所宣告
      之刑，以暫不執行為適當，爰均併予諭知緩刑2年，以啟
      自新。惟為避免被告丙○○等人因獲得緩刑宣告而心存僥倖
      ，並確保其等記取教訓而建立尊重法治之正確觀念，本院
      認應課予一定條件之緩刑負擔，令被告等人能從中深切記
      取教訓，時時警惕，爰依刑法第74條第2項第8款之規定，
      命被告丙○○等5人於緩刑期間內均應接受臺灣嘉義地方檢
      察署舉辦之法治教育課程20小時，以期符合本件緩刑目的
      ，復依刑法第93條第1項第2款之規定，宣告於緩刑期間付
      保護管束，俾由地方檢察署之觀護人予以適當之督促，以
      觀後效。
據上論斷，應依刑事訴訟法第273 條之1 第1 項、第299 條第1 
項前段、第300條（依刑事判決精簡原則，僅記載程序法條），
判決如主文。
本案經檢察官陳睿明提起公訴，檢察官楊麒嘉到庭執行職務。
中　　華　　民　　國　　111 　年　　10　　月　　14　　日
                  刑事第八庭    法　官　洪裕翔
以上正本證明與原本無異。
如不服本判決應於收受判決後20日內向本院提出上訴書狀，並應
敘述具體理由；其未敘述上訴理由者，應於上訴期間屆滿後20日
內向本院補提理由書（均須按他造當事人之人數附繕本）「切勿
逕送上級法院」。告訴人或被害人如對於本判決不服者，應具備
理由請求檢察官上訴，其上訴期間之計算係以檢察官收受判決正
本之日期為準。　　　　　　　　　
中　　華　　民　　國　　111 　年　　10　　月　　14　　日
                                書記官  林亭如
　　　　　　　　　　　　　　
所犯法條　　
刑法第150條
在公共場所或公眾得出入之場所聚集三人以上，施強暴脅迫者，
在場助勢之人，處1年以下有期徒刑、拘役或10萬元以下罰金；
首謀及下手實施者，處6月以上5年以下有期徒刑。

刑法第277條第1項
傷害人之身體或健康者，處5年以下有期徒刑、拘役或50萬元以
下罰金。

刑法第302條
私行拘禁或以其他非法方法，剝奪人之行動自由者，處5年以下
有期徒刑、拘役或9千元以下罰金。
因而致人於死者，處無期徒刑或7年以上有期徒刑；致重傷者，
處3年以上10年以下有期徒刑。
第1項之未遂犯罰之。